臺灣高雄地方法院民事判決　　　　　　　　94年度建字第80號
原　　　告　常盛金屬工業有限公司
法定代理人　乙○○
訴訟代理人　呂郁斌　律師
複　代理人　陳清朗　律師
被　　　告　劦得金屬建材有限公司
法定代理人　甲○○
訴訟代理人　徐豐明　律師
當事人間請求給付工程款事件，本院於民國96年8 月27日言詞辯
論終結，判決如下：
    主  文
原告之訴及假執行之聲請均駁回。
訴訟費用由原告負擔。
    事實及理由
一、本件原告主張：原告於民國93年6 月17日與被告簽訂工程合
    約書（下稱系爭契約），承攬被告向訴外人大陸工程股份有
    限公司（下稱大陸工程公司）標得之臺北捷運CD550 標BL02
    板橋站工程中之不銹鋼雜項工程（下稱系爭工程），雙方約
    定工程總價為新臺幣（下同）77萬4,900 元，嗣被告陸續追
    加工程（下稱系爭追加工程），系爭追加工程之工程款為29
    萬4,135元，系爭工程連同系爭追加工程之總價為106 萬
    9,035 元，被告則於簽約時，給付訂金11萬6,235 元予原告
    。茲因系爭工程及系爭追加工程業於93年10月20日施工完成
    ，被告依系爭契約之約定，自應給付材料進場所得請求之45
    % 、按裝完成所得請求之30% 工程款，詎經原告催告，被告
    均置之不理。為此，爰依承攬契約之法律關係，提起本訴。
    並聲明求為判決：被告應給付原告85萬0,500 元，及自起訴
    狀繕本送達之翌日起至清償日止，按週年利率5%計算之利息
    ，並願供擔保請准宣告假執行。
二、被告辯稱：因原告未經被告確認材料之品質及數量，擅自將
    材料進場，且未經被告及業主即訴外人大陸工程公司監工，
    即擅自按裝，致業主即訴外人大陸工程公司未予核可計價，
    原告請求給付工程款之停止條件，並未成就，原告之請求並
    無理由。況且，原告雖有施作，惟未完成，且系爭工程有瑕
    疵亦未修補，被告已依民法第494 條之規定及系爭契約第18
    條第6 項之約定，解除系爭契約，原告請求被告給付系爭工
    程之工程款，亦無理由。退而言之，縱令原告請求被告給付
    系爭工程之工程款為有理由，因原告未經被告確認材料之品
    質及數量，且未經被告及訴外人大陸工程公司之監工，即擅
    自按裝，瑕疵累累，品質低劣，經被告發函通知原告儘速修
    補，原告仍怠於修補，以致訴外人大陸工程公司與被告解除
    契約，並將原告施作部分拆除，原告顯然未為合於債務本旨
    之對待給付，被告主張行使同時履行抗辯權。另被告否認有
    系爭追加工程存在等語。聲明求為判決：原告之訴駁回，如
    受不利之判決，願供擔保請准免為假執行。
三、兩造不爭執之事項：
  (一)原告於93年6 月17日與被告簽訂系爭契約，承攬被告向訴外
    人大陸工程公司標得之臺北捷運CD550 標BL02板橋站工程中
    之系爭工程。雙方約定工程總價為77萬4,900 元。
  (二)系爭契約第4 條第1 項約定：工程請款於每月10日為計價日
    並檢送請款單及發票。經由業主核可計價日35日內支付日（
    逢週六、日及例假日順延）。若逾時則延至下一期請款。同
    條第4 項約定：付款條件：1.合約訂金15% 。2.材料進場
    45% 。按裝完成30% 。4.驗收完成10% 。
  (三)系爭契約第4 條第4 項所定之付款條件中，除合約訂金15%
    之工程款外，其餘材料進場所得請求之45% 之工程款、按裝
    完成所得請求之30% 之工程款、驗收完成所得請求之10% 之
    工程款，均應符合系爭契約第4 條第1 項之約定，經由業主
    核可計價。
  (四)系爭契約所稱之業主，係指訴外人大陸工程公司。
四、本件之爭點：
  (一)原告以系爭工程之材料進場、按裝完成為由，請求被告給付
    系爭工程材料進場之45% 、按裝完成之30% 之工程款，有無
    理由？
  (二)原告以系爭追加工程之材料進場、按裝完成為由，請求被告
    給付系爭追加工程材料進場之45% 、按裝完成之30% 之工程
    款，有無理由？
五、得心證之理由：
  (一)原告以系爭工程之材料進場、按裝完成為由，請求被告給付
    系爭工程材料進場之45% 、按裝完成之30% 之工程款，有無
    理由？
    1.按當事人主張有利於己之事實者，就其事實有舉證之責任
      ，民事訴訟法第277 條第1 項本文定有明文。次按，民事
      訴訟如係由原告主張權利者，應先由原告負舉證之責，若
      原告先不能舉證，以證實自己主張之事實為真實，則被告
      就其抗辯事實即令不能舉證，或其所舉證據尚有疵累，亦
      應駁回原告之請求（最高法院19年上字第917 號判例參照
      ）。
    2.查原告主張於93年6 月17日與被告簽訂系爭契約，承攬被
      告向訴外人大陸工程公司標得之系爭工程，雙方約定工程
      總價為77萬4,900 元，為被告於言詞辯論時所不爭執，原
      告此部分之主張，自堪信為真正。再被告辯稱系爭契約第
      4 條第4 項所定之付款條件中，除合約訂金15% 之工程款
      外，其餘材料進場所得請求之45% 之工程款、按裝完成所
      得請求之30% 之工程款、驗收完成所得請求之10% 之工程
      款，均應符合系爭契約第4 條第1 項之約定，經由業主即
      訴外人大陸工程公司核可計價，為原告於言詞辯論時所不
      爭執，被告此部分之辯稱，亦堪信為真實。從而，足見原
      告依系爭契約之約定，因系爭工程材料進場、按裝完成分
      別得以請求被告給付之系爭工程30% 、45% 之工程款，均
      係以經業主即大陸工程公司核可計價，為其停止條件。
    3.次查，原告主張系爭工程於93年10月20日施工完成，被告
      依系爭契約之約定，自應給付材料進場所得請求之45% 、
      按裝完成所得請求之30% 之工程款，再訴外人大陸工程公
      司業於94年6 月20日與被告完成計價，被告並同意訴外人
      大陸工程公司扣除施工修改等代工扣款，共計18萬6,760
      元，訴外人大陸工程公司與被告完成計價之時間，距離原
      告於93年9 月29日及93年10月26日檢附統一發票向被告請
      領工程款之時間，已達八個月之久，足證原告請求被告給
      付之工程款，其材料進場、按裝完成，業經訴外人大陸工
      程公司核可計價，並已撥付與被告之事實，雖據其提出訴
      外人大陸工程公司於臺灣臺北地方法院94年度執全字第
      1789號執行事件所提出之民事聲明異議狀（下稱系爭民事
      聲明異議狀）、於臺灣臺北地方法院94年度訴字第3841號
      民事事件提出之民事答辯狀（下稱系爭民事答辯狀）及代
      工扣款同意書（下稱系爭代工扣款同意書）影本各1 份為
      證，惟為被告所否認，辯稱：因原告未經被告確認材料之
      品質及數量，擅自將材料進場，且未經被告及業主即訴外
      人大陸工程公司監工，即擅自按裝，致業主即訴外人大陸
      工程公司未予核可計價，原告請求給付工程款之停止條件
      ，並未成就，原告之請求並無理由等語。經查：
      (1)系爭民事聲明異議狀雖記載「債務人（指本件被告）承
        攬之工程係按實做數量計價，聲明人（指訴外人大陸工
        程公司）已完成計價並付清款項，是以現債務人對聲明
        人並無工程款債權存在」等語，系爭民事答辯狀上亦記
        載「已依劦得公司實際完成數量辦理計價並付清工程款
        」等語，系爭代工扣款同意書，並記載「因工程需要包
        括材料搬運、施工修改、廢棄物清理等所發生代工扣款
        合計18萬6,760 元（未稅），本公司同意依貴我訂定本
        契約第14條第1 款規定，自本契約工程保留款扣除」等
        語。惟查，被告向訴外人大陸工程公司所承攬之工程，
        原非全部轉由原告承攬，原告僅係承擔其中之系爭工程
        ，此為兩造所不爭執，且自系爭民事聲明異議狀、系爭
        民事答辯狀及系爭代工扣款同意書，亦無從窺知訴外人
        大陸工程公司與被告所簽訂之承攬契約中關於計價之約
        定為何？是否工程全部完工並經驗收通過，始得辦理計
        價？或部分完工並經驗收通過，即得先就完工並經驗收
        通過部分，辦理計價？抑或部分工程之材料進場、按裝
        完成，經訴外人大陸工程公司核可，即可就核可部分，
        先行辦理計價並付款或扣款？則系爭民事聲明異議狀、
        所載「完成計價並付清款項」、系爭民事答辯狀所載「
        辦理計價並付清工程款」及系爭代工扣款同意書所載「
        代工扣款」部分，是否確與原告向被告所承攬系爭工程
        之材料進場、按裝完成有關，即非無疑。況且，證人即
        於系爭工程施工期間，在訴外人大陸工程公司擔任板橋
        站與府中站工地副主任之丙○○於本院言詞辯論時證稱
        ：系爭工程之不銹鋼牆板因驗收不過，且被告無法完成
        修補，由訴外人大陸公司另行僱工完成等語（參見本院
        96 年7月18日言詞辯論筆錄），則原告向被告承攬之系
        爭工程，其材料進場、按裝完成，是否確經業主即訴外
        人大陸工程公司核可計價，實有可議，自難僅憑系爭民
        事聲明異議狀及系爭民事答辯狀之前開記載，或訴外人
        大陸工程公司業於94年6 月20日與被告完成計價，被告
        並同意訴外人大陸工程公司扣除施工修改等代工扣款，
        共計18萬6,760 元，遽認原告向被告所承攬系爭工程之
        材料進場、按裝完成，業經訴外人大陸工程公司核可計
        價。另訴外人大陸工程公司與被告完成計價之時間，距
        離原告於93年9 月29日及93年10月26日檢附統一發票向
        被告請領工程款之時間，與系爭工程之材料進場、按裝
        完成，是否業經訴外人大陸工程公司核可計價，並已撥
        付與被告，原無必然之關連，原告以訴外人大陸工程公
        司與被告完成計價之時間，距離原告於93年9 月29日及
        93年10月26日檢附統一發票向被告請領工程款之時間，
        據以推論原告請求被告給付之工程款，其材料進場、按
        裝完成，業經訴外人大陸工程公司核可計價，並已撥付
        與被告，亦無足取。
      (2)原告另雖主張：被告已將原告開立之統一發票核銷，應
        視為業主即訴外人大陸工程公司核可云云。惟查，原告
        開立之統一發票乃交予被告，業據原告供陳在卷（參見
        本院96年8 月1 日言詞辯論筆錄），則被告是否將原告
        開立之統一發票核銷，與業主即大陸工程公司就系爭工
        程之材料進場、按裝完成是否核可計價，亦無必然之關
        係。原告據以主張系爭工程之材料進場、按裝完成，業
        經業主即訴外人大陸工程公司核可計價，亦不足採。
      (3)此外，原告復未能舉出其他證據以實其說，原告主張系
        爭工程之材料進場、按裝完成，業經業主即大陸工程公
        司核可計價，自不足採。從而，系爭工程之材料進場、
        按裝完成，既未經業主即大陸工程公司核可計價，則原
        告請求被告給付系爭工程材料進場、按裝完成所得請求
        工程款之停止條件即未成就，原告以系爭工程之材料進
        場、按裝完成為由，請求被告給付系爭工程材料進場所
        得請求之45% 、按裝完成所得請求之30% 之工程款，即
        非正當。
  (二)原告以系爭追加工程之材料進場、按裝完成為由，請求被告
    給付系爭追加工程材料進場之45% 、按裝完成之30% 之工程
    款，有無理由？
    1.本件原告主張於93年6 月17日與被告簽訂系爭契約，承攬
      被告向訴外人大陸工程公司標得之系爭工程後，被告陸續
      追加系爭追加工程，系爭追加工程之工程款為29萬4,135
      元之事實，業據其提出統一發票影本2 紙為證，惟為被告
      所否認，辯稱：否認有系爭追加工程存在等語。經查：
      (1)按稱承攬者，謂當事人約定，一方為他方完成一定之工
        作，他方俟工作完成，給付報酬之契約。如依情形，非
        受報酬，即不為完成其工作者，視為允與報酬。民法第
        490 條第1 項、第491 條第1 項分別定有明文。承攬契
        約以完成一定之工作及給付報酬，為其要素，完成一定
        之工作及給付報酬，自屬承攬契約必要之點，茍當事人
        對此意思未能一致，其契約即難謂業已成立。
      (2)查原告提出之統一發票影本2 紙，原係原告片面開立，
        尚難據以認定兩造間是否已就完成一定之工作及給付報
        酬，意思表示一致。再參以被告原係將其向訴外人大陸
        工程公司標得之臺北捷運CD550 標BL02板橋站工程中之
        系爭工程，轉由原告承攬，由原告依業主即訴外人大陸
        工程公司核可之圖說施工，此觀之卷附系爭契約自明，
        可知兩造於簽系爭契約時，應係以業主即訴外人大陸工
        程公司核可之圖說而為估價及報價，衡諸常情，若非訴
        外人大陸工程公司事後變更圖說，否則，應不至有範圍
        較大之追加工程之存在，惟觀之原告所主張系爭追加工
        程之工程款，已逾系爭工程工程款之三成，可知原告所
        主張系爭追加工程之範圍不小，是否有此可能，已非無
        疑，況且，觀之原告所提出系爭工程之估價單及報價單
        ，可知估價單及報價單上之單價，尚有出入，若確有範
        圍較大之追加工程存在，兩造自應就追加工程再為估價
        及報價，然原告卻未能提出兩造間就系爭追加工程再為
        估價及報價之單據，是否確有系爭追加工程之存在，實
        有可議。此外，原告復未能舉出其他證據以實其說，原
        告主張被告陸續追加系爭追加工程，兩造間有系爭追加
        工程存在云云，自難採憑。況且，縱令原告主張被告陸
        續追加系爭追加工程，兩造間有系爭追加工程存在屬實
        ，因原告主張系爭追加工程，亦應適用系爭契約之約定
        ，則原告請求被告給付系爭追加工程材料進場之30% 、
        按裝完成之45% 之工程款，自亦應以經業主即大陸工程
        公司核可計價，為其停止條件，而原告提出訴外人大陸
        工程公司之系爭民事聲明異議狀、系爭民事答辯狀及系
        爭代工扣款同意書影本各1 份，尚不足以證明系爭工程
        材料進場、按裝完成，業經業主即大陸工程公司核可計
        算，已如前述，遑論系爭追加工程材料進場、按裝完成
        ，業經業主即大陸工程公司核可計價。
      (3)此外，原告復未能舉出其他證據以實其說，原告主張系
        爭追加工程存在，且其材料進場、按裝完成，業經業主
        即大陸工程公司核可計價，自不足採。從而，原告以系
        爭追加工程存在，且其材料進場、按裝完成，經業主即
        大陸工程公司核可計價為由，請求被告給付系爭追加工
        程材料進場所得請求之30% 、按裝完成所得請求之45%
        工程款，亦非正當。
六、綜上所陳，原告本於承攬契約之法律關係，請求被告給付系
    爭工程及系爭追加工程材料進場所得請求之30% 、按裝完成
    所得請求之45% 之工程款，即屬無據，自無論述原告依承攬
    契約之法律關係所得請求之金額為若干之必要。從而，原告
    本於承攬契約之法律關係，請求被告給付85萬0,500 元，及
    自起訴狀繕本送達之翌日起至清償日止，按週年利率5%計算
    之利息，為無理由，應予駁回。又原告之訴既經駁回，其假
    執行之聲請，亦失所附麗，亦併予駁回。
七、本件事證已臻明確，兩造其餘攻擊防禦方法，經本院審酌後
    ，認與判決之結果不生影響，無一一論述必要，附此敘明。
八、據上論結，原告之訴為無理由，依民事訴訟法第78條，判決
    如主文。
中　　華　　民　　國　　96　　年　　8 　　月　　28　　日
                      民事第三庭  法  官  伍逸康
以上正本證明與原本無異。
如不服本判決，應於送達後20日內，向本院提出上訴狀並表明上
訴理由，如於本判決宣示後送達前提起上訴者，應於判決送達後
10日內補提上訴理由書（須附繕本）。
中　　華　　民　　國　　96　　年　　8 　　月　　28　　日
                                  書記官  林雯琪
